臺灣臺中地方法院刑事判決　　　　　　　　　八十七年度訴字第二二四五號
　　公　訴　人　臺灣臺中地方法院檢察署檢察官
　　被　　　告　甲○○
　　選任辯護人　林錦隆
右列被告因業務過失致人於死案件，經檢察官提起公訴（八十六年度偵字第二一二五
八號），本院判決如左：
    主      文
甲○○無罪。
    理      由
一、公訴意旨略以：被告甲○○係私立中山醫學院附設醫院（下稱中山醫院）醫師，
    為從事醫療業務之人，於民國八十六年十月二日對該院腦瘤病患陳富貞（公訴人
    誤為陳富真）施行開顱切除腫瘤手術，手術中竟疏未注意將放置於顱內之止血紗
    布取出，以致該止血紗布壓迫內頸動脈，導致血管阻塞中腦和前腦動脈流域缺血
    ，造成左側大腦廣泛性梗塞及腫脹，產生顳葉海馬回和小腦扁桃體的移位和突逸
    而壓迫腦幹，最後導致腦幹功能衰竭，延至八十六年十月十九日下午四時十五分
    許死亡，因認被告涉有刑法第二百七十六條第二項業務過失致人於死罪嫌。
二、按犯罪事實應依證據認定之，無證據不得推定其犯罪事實，刑事訴訟法第一百五
    十四條定有明文，又認定被告有罪之事實應憑證據，如未能發現相當之證據，或
    證據不足以證明，自不能以推測或擬制之方法，以為裁判之基礎；且認定事實所
    憑之證據，倘其證明尚未達相當程度，而有合理之懷疑存在時，尚難為有罪之認
    定基礎。（最高法院四十年台上八六號、七十六年台上字第四九八六號判決參照
    ）。復按刑法上之過失，係指行為人對於構成犯罪之事實，按其情節應注意並能
    注意而不注意；且其過失行為與行為結果間，在客觀上有相當因果關係始得成立
    。如行為人在客觀上非其所能注意，即難認其有何過失可言。而所謂相當因果關
    係，係依經驗法則，就當時情節，而為客觀審查；如認在一般情形下，有此行為
    之同一條件，均可發生同一結果者，則該條件即為發生結果之相當條件；其行為
    與結果間，始具有相當性，認其有相當因果關係。反之，如認在一般情形下，有
    此行為之同一條件，未必皆有同一結果者，則該條件即非發生結果之相當條件；
    其行為與結果間，不具有相當性，認其並無相當因果關係（最高法院七十六年台
    上字第一九二號判決參照）。
三、訊據被告堅詞否認有何業務過失犯行，辯稱：伊於手術中置放於病患陳富貞顱內
    者為「止血棉花」，而非「止血紗布」，該「止血棉花」係作為精密神經外科腦
    手術必須使用，用來保護腦血管、神經，係屬無害，而一般腦部神經外科手術，
    並未使用「止血紗布」，自不可能於手術完成後留置顱內；因病患陳富貞之腦瘤
    直徑三點五公分，已完全包圍住左邊內頸動脈，在施行顯微手術巨大腦瘤移除後
    ，因腦血管循環嚴重障礙，而發生罕見聶葉大腦腫脹變硬，此時如要移除聶葉窩
    與腦之間的一小塊止血棉花，必須勉強拉扯與搬動大腦，其對大腦的傷害更大，
    可能造成腦血管的二度傷害，兩害相權取其輕，乃將止血棉花留置聶葉窩底部；
    且根據文獻，腦瘤術後造成血管收縮是一種很罕見的情形，至西元一九九八年為
    止，全世界共有二十五例報告，死亡率高達百分之六十，其原因最大可能為腦瘤
    侵犯腦血管本身，如本案病患陳富貞術前腦瘤已把左邊內頸動脈完全包圍，其次
    於長時間手術中腦組織的搬動、拉、壓、剝離，及必須的電燒止血動作，引起腦
    血管循環障礙，腦水腫變硬（醫學上俗稱「生氣的大腦」），引起腦壓升高的惡
    性循環，故死亡率很高；又「止血棉花」柔軟、很薄、吸血、吸腦脊髓液效果很
    好，始被日本仙台大學用來治療「腦血管瘤」，本可留置顱內，且內頸動脈係由
    碟鞍部出來，而止血棉花位在聶葉窩，二者位置在不同高度，距離至少有一點五
    公分之差，再內頸動脈包在腦質內，且向頭頂部走向，而止血棉花之位置在「聶
    葉窩腦膜與腦表面之間」，二者根本沒有接觸，止血棉花與內頸動脈二者顯然位
    在不同高度，一在腦內、另一在腦外，如何造成壓迫？更何況止血棉花本質為軟
    的，且本案病患陳富貞腦重為一千零五公克，依台灣高等法院檢察署法醫中心（
    下稱高檢署法醫中心）之鑑定其可脹空間為百分之六至百分之八即換算體積為六
    十至八十毫克，而止血棉花體積８Ｘ２Ｘ０．３公分換算僅四點八毫克，約為千
    分之五，其亦不可能因壓迫腦質，而擠壓內頸動脈，伊並無疏失之處等語。
四、本件公訴人認被告涉犯業務過失致人於死犯行，無非係以告訴人即死者陳富貞家
    屬之指訴、卷附死者於中山醫院之病歷一份暨Ｘ光片三張、ＣＴ片七張、台灣台
    中地方法院檢察署（下稱台中地檢署）相驗筆錄、解剖筆錄、驗斷書、相驗屍體
    證明書、高檢署法醫中心高檢醫鑑字第一○二七號鑑定書（下稱「法醫中心鑑
    定書」）及行政院衛生署八十七年八月十日衛署醫字第八七○四二四五八號函所
    附該署醫事審議委員會第八七○七二號鑑定書（下稱「醫審會第一次鑑定」）各
    一份為論據。經查：
  (一)本件病患陳富貞因兩眼失明，左眼幾乎看不見已有三個多月，於八十六年九月十
    二日至中山醫院眼科就診，經檢查發現其右眼視力為零點三，左眼只能看到十公
    分遠的手動，左側視神經萎縮。於同年九月十五日再至該醫院眼科複檢，因懷疑
    視力障礙是因腦瘤所致，於是安排腦部核磁共振檢查，結果顯示蝶鞍上有二點五
    公分的腫瘤，此腫瘤有向下侵入蝶鞍窩的現象，懷疑為腦膜瘤，且其左側內頸動
    脈被腫瘤包埋。於同年九月二十九日下午三時三十分住進該醫院神經外科病房，
    由被告主治。住院後檢查顯示意識清楚，視力障礙如上述眼科所發現。經被告與
    病患家屬溝通，說明手術的必要性與危險性，病患家屬同意手術治療。於同年十
    月二日經施行開顱切除腫瘤。術後病患出現意識障礙，昏迷指數約為八分（清醒
    為十五分），兩側瞳孔大小約為４．５＼４．５，對光皆無反應。於同年十月三
    日下午三時意識障礙再度惡化為深度昏迷，昏迷指數為三分，兩側瞳孔放大為５
    ．５＼５．５，對光皆無反應。經立即施行腦部電腦斷層檢查，結果發現左側大
    腦半球廣泛性梗塞，區域涵蓋中腦動脈和前腦動脈的流域。由於左大腦嚴重的腫
    脹，導致左側側腦室被擠壓不見和明顯的中線移位，移向右側約二公分。對於腦
    腫脹，使用高滲壓利尿劑（Ｇｌｙｃｅｒｏｌ）和類固醇（Ｓｔｅｒｏｉｄ）治
    療。於同年十月三日同時也出現尿崩症，使用Ｐｉｔｒｅｓｓｉｎ治療，惟嚴重
    的病況一直持續。於同年十月八日家屬要求出院，轉往彰化秀傳醫院，該院因病
    患已經腦死而拒收，故病患再被轉回中山醫院。於同年十月十一日病患的血壓開
    始下降，故使用Ｄｏｐａｍｉｎｅ維持血壓。於同年十月十三日血壓再度下降，
    緊接著出現心跳停止，經急救無效，於當日上午四時十五分死亡。於同年十一月
    六日經台中地檢署檢察官督同法醫師顏精華及乙○○解剖死者陳富貞屍體，並採
    集其腦組織、顱底骨及手術後留置於顱內的棉花等，送請高檢署法醫中心鑑定。
    經高檢署法醫中心觀察結果，該腦組織的神經細胞消失殆盡，處處可見壞死現象
    ；而留置顱內的棉花為一塊止血紗布（究係紗布或棉花，詳為說明），８Ｘ２Ｘ
    ０．３公分大小，殘留於聶葉窩底；經鑑定結果止血紗布在術後不應留置顱內，
    且死者陳富貞係腦瘤手術後併發症死亡，亦即因其左側大腦半球廣泛性梗塞和腫
    脹，腦腫脹產生聶葉海馬回和小腦扁桃體的移位和突逸（赫尼亞）而壓迫腦幹，
    最後導致腦幹功能衰竭而死亡等情，有上開死者於中山醫院之病歷一份暨Ｘ光片
    三張、ＣＴ片七張、台中地檢署相驗筆錄、解剖筆錄、驗斷書、相驗屍體證明書
    及「法醫中心鑑定書」等附卷可稽。而本案先後送請醫審會為三次鑑定，據「醫
    審會第一次鑑定」、行政院衛生署八十八年九月二日衛署醫字第八八○五六一二
    四號函所附該署醫事審議委員會第八八○五三號鑑定書（下稱「醫審會第二次鑑
    定」）及行政院衛生署九十年三月二十六日衛署醫字第○九○○○一六五二二號
    函所附該署醫事審議委員會第八九二五五號鑑定書（下稱「醫審會第三次鑑定」
    ）之意見均同此認定，應堪認定。
  (二)惟被告迭辯稱：伊於手術中置放於死者陳富貞顱內者為無害之「止血棉花」，而
    非「止血紗布」云云。故經法醫師採自死者陳富貞顱內者究為「止血棉花」或「
    止血紗布」，應有究明之必要。雖高檢署法醫中心鑑定結果，認該物為止血紗布
    ，已於前述；然證人即法醫師乙○○於本院八十七年十一月二十五日審理時結證
    稱：「（本件死者由你解剖？）對」、「（解剖過程中發現到死者腦部有什麼東
    西？）止血棉花，若是止血紗布會有一條條絲狀」等語；而告訴人即死者之子丙
    ○○於本院八十九年一月五日審理時自承：「（有無領回臟器？）有」、「（有
    無看到一塊止血紗布？）沒有注意，而且全部的臟器都交由葬儀社處理」等語，
    顯見法醫師採自死者陳富貞顱內之物已不復存在，難以再為勘驗或鑑定。因證人
    乙○○係於解剖本案死者屍體之法醫師，於解剖時自屍體顱內取出該物，經其親
    眼見聞，且究係「紗布」或「棉花」，可經醫師輕易以肉眼觀察判斷，無須任何
    儀器為輔助，又證人乙○○係於本院具結後始為如上之證詞，其證詞應較為可採
    。是本件經法醫師採自死者陳富貞顱內之物為止血棉花，應可認定。
  (三)再者，該止血棉花是否被告於手術後故意留置在死者陳富貞顱內者，亦有查明之
    必要。關此，被告先於本院八十七年十月二十六日審理時辯稱：「（止血紗布放
    置顱內是你當時就知道？）對，是我當時作的立即處置」云云；復於本院八十九
    年八月十七日審理時改稱：「（本件解剖時，在聶葉窩裡找到止血棉花，是否故
    意放的？）這個止血棉花，我當時不是為了止血才放上去的，而是在撥離組織時
    ，要保護腦用的」、「（當時有無打算要取出？）本來當然打算要取出，因為手
    術完畢後，一定要做清理的動作，但是手術完之後，腦一直腫起來，我沒有辦法
    繼續再做清理的工作，我也沒有辦法去檢查腦內還有遺留什麼東西」、「（為何
    未將有止血棉花留在腦內的事項記載於病歷內？）我根本不確定有什麼東西遺留
    在腦內」云云，可見被告就是否故意將該止血棉花置放於死者陳富貞顱內，前後
    辯解不一，且事後亦未將有在死者陳富貞顱內留有止血棉花之事記載於病歷。且
    「醫審會第三次鑑定」之意見，亦認「關於『手術完後，因左聶葉腦突然不斷腫
    脹、變硬，致無法繼續清理腦內之手術用品。亦無法檢查腦內尚遺留何物，故未
    將腦內遺有棉花之事記載於病歷等語』，上述之情況是有可能，不過此情況應該
    記載於病歷上」乙情。則本件被告就是否故意將該止血棉花置放於死者陳富貞顱
    內，既辯解不一，亦未將有在死者陳富貞顱內留有止血棉花之事記載於病歷，其
    此部分所辯難以遽採，應認被告術後將該止血棉花遺留於死者陳富貞顱內，為有
    業務上之過失。
  (四)至死者陳富貞之死因，與被告因過失遺留在其顱內之止血棉花有無相當因果關係
    ，茲分述如下：
    1.死者陳富貞係腦瘤手術後併發症死亡，亦即因其左側大腦半球廣泛性梗塞和腫
      脹，腦腫脹產生聶葉海馬回和小腦扁桃體的移位和突逸（赫尼亞）而壓迫腦幹
      ，最後導致腦幹功能衰竭而死亡乙情，前已敘明。
    2.有關遺留在死者陳富貞顱內之止血棉花，與內頸動脈之相對位置為何。據被告
      辯稱：其位在聶葉窩，與內頸動脈位在不同高度，二者距離至少有一點五公分
      之差，且二者根本沒有接觸等語。而證人乙○○於本院八十七年十一月二十五
      日審理時證稱：「至少三公分以上」等語。且「醫審會第二次鑑定」之意見亦
      認定其二者相距一點五公分以上。足認本件遺留在死者陳富真顱內之止血棉花
      ，與內頸動脈相距在一點五公分以上。
    3.而死者陳富貞之死因，與該止血棉花間，在客觀上有無相當因果關係乙節。據
      被告辯稱：該止血棉花不可能因壓迫腦質，而擠壓內頸動脈等語。此部分本院
      曾先後送請醫審會為三次鑑定及國立台灣大學醫學院附設醫院（下稱台大醫院
      ）為一次鑑定，茲將其鑑定意見分別說明如後：
      (1)醫審會部分，其三次鑑定意見分別為：
        「醫審會第一次鑑定」意見為：「(一)左側大腦廣泛性梗塞和腫脹的病因：
          是左側中腦和前腦動脈流域缺血所致。而中腦和前腦動脈是顱內內頸動脈
          的主要分枝，因此內頸動脈阻塞，可能導致中腦和前腦動脈流域缺血。至
          於內頸動脈為何阻塞？頭部屍體解剖沒有提到，不過提到有一塊止血紗布
          ，８Ｘ２Ｘ０．３公分留置於左側內頸動脈附近。這塊本為止血用紗布可
          能壓迫內頸動脈，導致血管阻塞。(二)異物如止血棉或紗布留置顱內，可能
          產生的影響是(1)對血管或腦神經組織的壓迫，(2)異物反應，產生炎症，如
          腦膜炎和腦炎。前者的影響是立即的，後者的影響比前者遲緩」等語。
        「醫審會第二次鑑定」意見為：「術後發生左側大腦廣泛性梗塞，區域涵
          蓋中腦和前腦動脈流域，而中腦和前腦動脈是內頸動脈的兩大分枝，因此
          ，左側內頸動脈有阻塞的現象。在左側內頸動脈附近有一條大小為８Ｘ２
          Ｘ０．３公分的止血棉布，因此該條止血棉布有可能壓迫內頸動脈導致血
          管阻塞，否則很難解釋內頸動脈阻塞的現象」等語。
        「醫審會第三次鑑定」意見為：止血棉如係披覆在腦子上，則不可能壓迫
          上方腦內部之血管。故關於「置於腦內之止血棉不可能壓迫上方腦內部，
          故此止血棉，並非造成左側大腦廣泛性梗塞和腫脹之原因」之辯解，有醫
          學根據。且嚴重性顱內動脈主幹的血管收縮會產生嚴重性腦缺血，導致廣
          泛性腦梗塞及腫脹，故關於「造成左側大腦廣泛性梗塞和腫脹之原因，應
          係被告要把腫瘤及內頸動脈撥離時，根據人的生理反應，內頸動脈的血管
          自然會造成收縮；因而造成梗塞，此時根本無法補救」之辯解，亦有醫學
          根據。不過上述情況均應記載於病歷上。
      (2)台大醫院以九十年九月十九日（九十）校附醫秘字第二三六六八號函（下稱
        「台大醫院鑑定意見」）覆其鑑定意見為：「術後留置於病人聶葉窩底腦膜
        與腦組織之止血棉花，應不致壓迫內頸動脈而阻塞血管，造成腦腫脹而壓迫
        腦幹而導致死亡」及「本案有可能於手術過程中，因動脈血管壁早已有病變
        破壞，再加上手術過程中，必須剝離血管壁與腦瘤接合面的關鍵步驟，發生
        動脈血管壁的急性痙攣，進而引起梗塞，造成腦的不斷腫脹，導致嚴重後果
        」等語。
      (3)綜上醫審會三次鑑定意見，第一、二次鑑定時，尚未考慮被告所為「置於腦
        內之止血棉不可能壓迫上方腦內部，故此止血棉，並非造成左側大腦廣泛性
        梗塞和腫脹之原因」及「造成左側大腦廣泛性梗塞和腫脹之原因，應係被告
        要把腫瘤及內頸動脈撥離時，根據人的生理反應，內頸動脈的血管自然會造
        成收縮；因而造成梗塞，此時根本無法補救」等辯解，故為「該條止血棉布
        『有可能』壓迫內頸動脈導致血管阻塞，『否則很難解釋』內頸動脈阻塞的
        現象」之鑑定意見。據其說理，顯係倒果為因，並未提出任何醫學根據。而
        醫審會為第三次鑑定時，審酌被告上開辯解後，即認被告該辯解有醫學根據
        。且台大醫院更明確認定「（本件）術後留置於病人聶葉窩底腦膜與腦組織
        之止血棉花，『應不致』壓迫內頸動脈而阻塞血管，造成腦腫脹而壓迫腦幹
        而導致死亡」；並認為「本案有可能於手術過程中，因動脈血管壁早已有病
        變破壞，再加上手術過程中，必須剝離血管壁與腦瘤接合面的關鍵步驟，發
        生動脈血管壁的急性痙攣，進而引起梗塞，造成腦的不斷腫脹，導致嚴重後
        果」。益見本件術後留置於死者顱內之止血棉花，應不致壓迫內頸動脈而阻
        塞血管，造成腦腫脹而壓迫腦幹而導致死亡，是該止血棉花與死者陳富貞之
        死因間，在客觀上並無相當因果關係，洵堪認定。雖被告未將上開所辯之手
        術過程翔實記載於病歷，亦僅係違反醫師法第二十九條第一項、第十二條第
        一項行政罰之規定，附此敘明。
五、綜上所述，被告術後將該止血棉花遺留於死者陳富貞顱內，雖有業務上之過失，
    惟此業務上之過失與陳富貞死亡結果間，在客觀上並無相當因果關係，「醫審會
    第三次鑑定」及台大醫院之鑑定意見均同此認定。公訴人所舉之證據不足以證明
    被告確有業務過失致於人死犯行。此外，復查無其他積極之證據，足認被告確有
    公訴人所指之犯行，揆諸首揭論據及判決要旨，不能證明被告犯罪，依法應諭知
    無罪之判決。
據上論斷，應依刑事訴訟法第三百零一條第一項，判決如主文。
中      華      民      國    九十一    年      二      月      一      日
                              臺灣臺中地方法院刑事第三庭
                                  法  官  許  秀  芬
右正本證明與原本無異。
如不服本判決，應於判決送達後十日內向本院提出上訴狀，上訴於臺灣高等法院臺中
分院( 須附繕本 )。
            書記官
中      華      民      國    九十一    年      二      月      一      日
